臺灣高等法院高雄分院刑事判決　　　　99年度上易字第1171號
上　訴　人　臺灣高雄地方法院檢察署檢察官
被　　　告　歐長要
上列上訴人因被告詐欺案件，不服臺灣高雄地方法院99年度易字
第1460號中華民國99年9 月29日第一審判決（起訴案號：臺灣高
雄地方法院檢察署98年度偵字第29113 號），提起上訴，本院判
決如下：
    主  文
原判決撤銷。
歐長要犯詐欺取財罪，處有期徒刑陸月，如易科罰金，以新台幣
壹仟元折算壹日。
    事  實
一、歐長要係樺園有限公司（下稱樺園公司）負責人，其於民國
    97年11月間，因資力發生困難，需金錢週轉，明知樺園公司
    參與海軍陸戰隊指揮部發包之「忠誠營區（含日新營區）暨
    左營基地環境清潔維護」工程（下稱海軍陸戰隊工程）投標
    ，押標金及履約保證金各為新台幣（下同）3 萬元、5 萬元
    ，而樺園公司並未參與台灣中油股份有限公司煉油事業處發
    包之「高廠儲運組室內外環境清潔工作」工程（下稱中油工
    程）之投標，竟意圖為自己不法所有，向陳啟源、高秀蘭夫
    婦佯稱樺園公司已標得海軍陸戰隊工程及中油工程，需繳納
    押標金各為38萬元、82萬元，故向陳啟源、高秀蘭借款共12
    0 萬元，待工程完工後即可返還，並每月願將領得之海軍陸
    戰隊工程款百分之五給付陳啟源、高秀蘭，及願雇用陳啟源
    擔任中油工程之工安人員，致陳啟源、高秀蘭陷於錯誤，於
    97年11月11日交付除海軍陸戰隊工程所需押標金、履約保證
    金共8 萬元外，另給付30萬元予歐長要，另於97年11月28日
    、12月16日先後共交付82萬元予歐長要。嗣因歐長要未按時
    給付海軍陸戰隊工程款百分之五，亦遲未通知陳啟源擔任中
    油工程之工安人員，經陳啟源、高秀蘭向海軍陸戰隊指揮部
    及台灣中油股份有限公司煉油事業處查詢後，始悉上情而知
    受騙。
二、案經陳啟源、高秀蘭訴由臺灣高雄地方法院檢察署檢察官偵
    查起訴。
    理  由
一、訊據被告歐長要否認有詐欺取財犯行，辯稱其因工程需週轉
    金，乃向陳啟源、高秀蘭以需投標金為由借得120 萬元，其
    原預計於海軍陸戰隊工程及中油工程完工後返還金錢，嗣因
    發生財務困難，海軍陸戰隊工程及中油工程未能完工，乃未
    能返還款項，並無詐欺取財之意等語。
二、經查：
    (一)被告歐長要係樺園公司負責人，樺園公司於97年11月25日
      參與海軍陸戰隊工程投標及得標，押標金及履約保證金各
      為3 萬元、5 萬元；另樺園公司於同日並未參與中油工程
      投標，中油工程係由葳力企業有限公司得標，被告歐長要
      再以其妻張秀鳳名義與葳力公司簽約共同立協力承包中油
      工程，惟被告歐長要向陳啟源、高秀蘭稱樺園公司已標得
      海軍陸戰隊工程及中油工程，需繳納押標金各為38萬元、
      82萬元，故向陳啟源、高秀蘭借款共120 萬元，待工程完
      工後即可返還，並每月願將領得之海軍陸戰隊工程款百分
      之五給付陳啟源、高秀蘭，及願雇用陳啟源擔任中油工程
      之工安人員，致陳啟源、高秀蘭於97年11月11日交付38萬
      元，另於97年11月28日、12月16日先後共交付82萬元等事
      實，業據證人高秀蘭於原審、本院審理中及證人陳啟源於
      本院審理中結證在卷（見原審卷第21－23頁、本院卷第63
      －64頁），並有臺灣中油股份有限公司煉製事業部工程（
      工作）開標（決標）紀錄單、切結協議書、海軍陸戰隊工
      程公開招標公告資料、海軍陸戰隊指揮部開標、決標紀錄
      附卷可稽（見偵查卷第57、93頁、原審易字卷第66、91頁
      ）；又被告歐長要亦坦承上情在卷，核與上開證據相符，
      自堪信為真正。
    (二)被告歐長要固辯稱其並無詐欺取財等語。然參諸下述：
      1.海軍陸戰隊工程之押標金及履約保證金各為3 萬元、5
        萬元，另中油工程係由葳力企業有限公司得標，被告歐
        長要或樺園公司並未參與中油工程投標，已如前述。是
        被告歐長要向陳啟源、高秀蘭稱樺園公司已標得海軍陸
        戰隊工程及中油工程，需借款繳納押標金各為38萬元、
        82萬元，待工程完工後即可返還等語，以此為由使陳啟
        源、高秀蘭交付120 萬元，被告歐長要顯以不實言詞詐
        騙陳啟源、高秀蘭。再證人高秀蘭於原審審理中亦結證
        稱：「（問：你會把中油及海軍陸戰隊工程總共120 萬
        之現金給被告是屬於押標金，如果被告是以其他理由跟
        你借錢，你是否會借？）不會，因為中油及海軍陸戰隊
        的工程是公家機關，所以我們才會借，押標金我們願意
        借……」等語（見原審易字卷第23頁），證人陳啟源於
        本院審理中結證稱：「（問：你跟被告之間既然沒有任
        何財務的往來，而未來標得中油的工程也與你本身的油
        漆工程無關，何以被告會向你調借押標金？）……我以
        為押標金是工程標到以後就可以取回，所以我就借給他
        ……」、「（問：在你的認知裡面，押標金是投標之後
        就可以退回，或者是得標之後並且工程完工才會退回？
        ）標到之後一年以後工程完工之後就會還我。」、「（
        問：要標工程連押標金都沒有，表示被告他的財務狀況
        不佳，你何以還借錢給他？）當時我是認為他所標的都
        是公家機構的工程，如果有標到的話，不太可能會跳票
        。」等語，足認陳啟源、高秀蘭確因誤認被告歐長要已
        得標海軍陸戰隊工程及中油工程而需繳納押標金共120
        萬元，因而陷於錯誤而交付除海軍陸戰隊工程所需押標
        金、履約保證金共8 萬元外，另給付112 萬元予歐長要
        ，被告歐長要有施用詐術使陳啟源、高秀蘭陷於錯誤而
        交付財物，至為明確。
      2.被告歐長要於97年11月25日甫標得海軍陸戰隊工程，押
        標金及履約保證金僅需繳納8 萬元，契約期間自98年1
        月1 日起至98年12月31日止，另葳力公司亦於97年11月
        25日標得中油工程，並經通知於98年1 月30日開工，此
        有海軍陸戰隊工程公開招標公告資料及臺灣中油股份有
        限公司煉製事業部開工通知在卷可憑（見原審易字卷第
        39 頁 、偵查卷第61頁）；詎被告歐長要竟於97年11月
        間向陳啟源、高秀蘭佯稱需繳納海軍陸戰隊工程及中油
        工程之押標金而取得120 萬元，足佐被告歐長要於97年
        11月間顯然本身經濟能力已出現困難，被告歐長要有無
        清償能力，已非無疑。又被告歐長要於98年2 月間起復
        以需支付工錢為由，陸續向陳啟源、高秀蘭借款100 餘
        萬元，至被告歐長要固於98年3 、4 月有給付海軍陸戰
        隊工程款34萬元其中5%，於98年6 月間有返還31萬餘元
        、8 萬元，於98年10月間經由強制執行程序向海軍陸戰
        隊指揮部領得31萬餘元，然此均返還支付工錢之借款部
        分，被告歐長要均未返還海軍陸戰隊工程及中油工程押
        標金借款部分，且被告歐長要均置之不理等情，亦經證
        人高秀蘭於原審及本院審理中結證在卷（見原審卷第22
        頁正、反面、本院卷第63、64頁），並有海軍陸戰隊指
        揮部財務（勞）結算驗收證明書、匯款劃撥入帳委託書
        、臺灣高雄地方法院執行命令附卷可佐（見原審易字卷
        第131 、136 、137 －138 頁）。再被告歐長要以其妻
        張秀鳳名義與葳力公司簽約共同立協力承包中油工程後
        ，不數月即因無力支付工錢而由葳力公司獨自承作中油
        工程一節，亦經證人鍾惠燕於偵查中結證在卷（見偵查
        卷第90頁）。另被告歐長要亦陳述取得120 萬元後已作
        他用，部分用到工程，部分投資失利，海軍陸戰隊工程
        其後因無力支付工錢僅做到98年8 月7 日，中油工程做
        到98年8 月5 日等語（見偵查卷第32、38頁、原審易字
        卷第23頁反面）。綜上各情以觀，可見被告歐長要於97
        年11月間起，經濟能力已屬不佳，且無清償能力及任何
        清償計畫，至為顯明。被告歐長要因自身需款孔急，竟
        向陳啟源、高秀蘭佯稱已得標海軍陸戰隊工程及中油工
        程而需繳納押標金共120 萬元，使陳啟源、高秀蘭陷於
        錯誤而交付除海軍陸戰隊工程所需押標金、履約保證金
        共8 萬元外，另給付112 萬元予被告歐長要，被告歐長
        要就112 萬元部分有不法所有意圖，亦可認定。被告歐
        長要辯稱其無詐欺取財之意，無非卸責之詞，不足採信
        。
    綜上所述，被告歐長要詐欺取財，事證明確，犯行堪以認定
    。
三、核被告所為，係犯刑法第339條條第1 項之詐欺取財罪。
四、原審不察，遽予被告歐長要無罪之諭知，自有未當。檢察官
    上訴意旨，指摘原判決不當，非無理由，自應予撤銷改判。
    爰審酌被告歐長要前未曾犯罪，有被告前案紀錄表在卷足憑
    ，因一時經濟困難，而詐騙被害人財物一百餘萬元，事後尚
    未與被害人達成和解等一切情狀，爰量處如主文所示之刑，
    並諭知易科罰金之折算標準。
五、公訴意旨另以：被告歐長要明知樺園公司參與海軍陸戰隊工
    程投標，押標金及履約保證金各為3 萬元、5 萬元，共需繳
    納8 萬元，被告歐長要竟意圖為自己不法所有，向陳啟源、
    高秀蘭夫婦佯稱樺園公司已標得海軍陸戰隊工程需繳納押標
    金為38萬元，使陳啟源、高秀蘭陷於錯誤交付38萬元（其中
    30萬元部分已經本院判處有罪，如前述）。因認被告歐長要
    此部分亦涉犯刑法第339 條第1 項詐欺取財罪嫌。然查，被
    告歐長要樺園公司之確於97年11月25日參與海軍陸戰隊工程
    投標及得標，並繳納押標金及履約保證金共8 萬元，已如前
    述，是被告歐長要向陳啟源、高秀蘭所稱海軍陸戰隊工程需
    繳納押標金及履約保證金共8 萬元部分，乃屬實在，自無施
    用詐術之行為。從而，被告歐長要此部分行為即難認犯罪，
    然此部分與前開有罪部分屬事實上一罪關係，故不另為無罪
    諭知。
據上論結，應依刑事訴訟法第369 條第1 項前段、第364 條、第
299 條第1 項前段，刑法第339 條第1 項、第41條第1 項，判決
如主文。
本案經檢察官劉玲興到庭執行職務。
中    華    民    國  100     年    2     月    24    日
                    刑事第八庭  審判長法  官  洪兆隆
                                      法  官  張盛喜
                                      法  官  郭玫利
以上正本證明與原本無異。
不得上訴。
中    華    民    國  100     年    2     月    24    日
                                      書記官  梁美姿
附錄本件判決論罪科刑法條
中華民國刑法第339條第1 項：
意圖為自己或第三人不法之所有，以詐術使人將本人或第三人之
物交付者，處 5 年以下有期徒刑、拘役或科或併科 1 千元以下
罰金。